ACORDAO-COMPLETO-2434917

ACÓRDÃO 11611/2020 ATA 37/2020 - SEGUNDA CÂMARA

VISTOS, relatados e discutidos estes autos de tomada de contas especial instaurada pela Secretaria Especial da Agricultura Familiar e Desenvolvimento Agrário em desfavor do Instituto Morro da Cutia de Agroecologia e de sua ex-presidente Lúcia Helena Schardong, em razão da impugnação parcial de despesas relativas ao Contrato de Repasse 0278.785-54/2008.
ACORDAM os ministros do Tribunal de Contas da União, reunidos em sessão da 2ª Câmara, ante as razões expostas pela relatora, e com fundamento nos arts. 1º, inciso I, 12, § 3º, 16, inciso III, alínea "c" e §§ 2º e 3º, 19, 23, inciso III, 26, 28, incisos I e II, e 57 da Lei 8.443/1992 c/c os arts. 214, inciso III, alínea "a", e 215 a 217 do Regimento Interno, em: 
9.1. considerar revéis Lúcia Helena Schardong e o Instituto Morro da Cutia de Agroecologia;
9.2. julgar irregulares as contas de Lúcia Helena Schardong e do Instituto Morro da Cutia de Agroecologia;
9.3. condená-los, solidariamente, ao recolhimento aos cofres do Tesouro Nacional de R$ 71.949,00 (setenta e um mil, novecentos e quarenta e nove reais) , atualizados monetariamente e acrescidos de juros de mora de 29/7/2011 até a data do pagamento;
9.4. aplicar-lhes multas individuais de R$ 15.000,00 (quinze mil reais) , a serem recolhidas aos cofres do Tesouro Nacional, com atualização monetária calculada da data deste acórdão até a data do pagamento, se este for efetuado após o vencimento do prazo abaixo estipulado;
9.5. fixar prazo de 15 (quinze) dias, a contar das notificações, para comprovação, perante o Tribunal, do recolhimento das dívidas acima imputadas;
9.6. autorizar a cobrança judicial das dívidas, caso não atendidas as notificações;
9.7. autorizar o pagamento das dívidas em até 36 (trinta e seis) parcelas mensais consecutivas, caso venha a ser solicitado pelos responsáveis antes do envio do processo para cobrança judicial;
9.8. fixar o vencimento da primeira parcela em 15 (quinze) dias, a contar do recebimento das notificações, e o das demais a cada 30 (trinta) dias, com incidência dos respectivos encargos legais sobre o valor de cada prestação; 
9.9. alertar aos responsáveis que a inadimplência de qualquer parcela acarretará vencimento antecipado do saldo devedor;
9.10. enviar cópia desta decisão aos responsáveis e ao procurador-chefe da Procuradoria da República no Estado do Rio Grande do Sul, para as providências cabíveis.

Tomada de Contas Especial instaurada pela Secretaria Especial da Agricultura Familiar e Desenvolvimento Agrário em razão da impugnação parcial de despesas relativas  a contrato de repasse.

Segunda Câmara

entidades/órgãos do Governo do Estado do Rio Grande do Sul.

3. Responsáveis: Instituto Morro da Cutia de Agroecologia (CNPJ 00.375.555/0001-18) e Lúcia Helena Schardong (CPF XXX.980.810-XX).

Augusto Nardes (na Presidência).

13.1. Ministros presentes: Augusto Nardes (na Presidência), Aroldo Cedraz, Raimundo Carreiro e Ana Arraes (Relatora).
13.2. Ministro que alegou impedimento na Sessão: Augusto Nardes (na Presidência).
13.3. Ministros-Substitutos presentes: Marcos Bemquerer Costa e André Luís de Carvalho.

ACORDAO-COMPLETO-2490241

Acórdão 18955/2021 - Segunda Câmara

ACORDAO-COMPLETO-2525116

Acórdão 1539/2022 - Segunda Câmara

ANA ARRAES

Reproduzo como relatório a instrução da unidade técnica, a qual contou com a anuência de seu corpo diretivo e do Ministério Público junto ao TCU:
"INTRODUÇÃO
1.	Trata-se de Tomada de Contas Especial instaurada pela Secretaria Especial da Agricultura Familiar e Desenvolvimento Agrário (SEAD) em desfavor de Lúcia Helena Schardong, presidente do Instituto Morro da Cutia de Agroecologia (IMCA) no período de 12/7/2011 a 2016, e do Instituto Morro da Cutia de Agroecologia (IMCA) , em razão da impugnação parcial de despesas relativas ao Contrato de Repasse 0278.785-54/2008 - Siafi 651564 (peça 2, p. 161-175) , firmado entre o Ministério do Desenvolvimento Agrário (MDA) , representado pela Caixa Econômica Federal, e o Instituto Morro da Cutia de Agroecologia (IMCA) , que tinha por objeto a transferência de recursos financeiros da União para promover ações de conhecimento, divulgação, valorização e fortalecimento de iniciativas territoriais de conservação e manejo sustentável da agro biodiversidade, visando agregação de valor e melhoria da renda, da segurança alimentar e nutricional e das condições de vida das famílias rurais, conforme plano de trabalho (peça 2, p. 142-157) .
HISTÓRICO
2.	O contrato de repasse foi firmado no valor de R$ 249.100,00 à conta do concedente e R$ 13.900,00 a título de contrapartida, totalizando R$ 263.000,00. Teve vigência de 30/12/2008 a 30/12/2009 (peça 2, p. 171) , sendo prorrogado por meio de Termos Aditivos até 30/12/2014 (peça 2, p. 177-195) . A prestação de contas deveria ser apresentada à contratante até trinta dias após o término da vigência do contrato de repasse ou da efetivação do último pagamento, o que ocorresse primeiro (peça 2, p. 169) . Os recursos foram liberados mediante a Ordem Bancária 2009OB800123, de 23/4/2009, tendo sido desbloqueados R$ 177.151,00 em 8/5/2009 e R$ 71.949,00 em 29/7/2011 (peça 4, p. 102 e 104) .
3.	O fundamento para a instauração da Tomada de Contas Especial, conforme apontado no Parecer Circunstanciado - TCE (peça 2, p. 5-7) , foi a não apresentação da documentação comprobatória das despesas glosadas, no valor de R$ 72.596,76, e a não devolução do referido valor.
4.	No citado parecer ficou consignado ainda que:
a) o valor da contrapartida corresponde a 5,29% do valor total dos recursos previstos para execução do objeto;
b) foram executados 71,38% do objeto do contrato de repasse;
c) as prestações de contas relativas aos recursos desbloqueados foram apresentadas e aprovadas (peça 2, p. 11) ;
d) os objetivos previstos no plano de trabalho foram cumpridos parcialmente, uma vez que em razão da vistoria in loco realizada em diversas metas do contrato de repasse foram glosadas despesas, devido principalmente a não aprovação da documentação apresentada na prestação de contas, conforme apontado no Parecer Técnico 163/2015/SDT/MDA;
e) os benefícios sociais esperados foram atingidos parcialmente e o objeto apresentou funcionalidade parcial em razão de despesas glosadas relativas às Metas 2, 3, 4, 6 e 7, conforme consta no Parecer Técnico 163/2015/SDT/MDA; e
f) o contratado foi notificado para que regularizasse as irregularidades constatadas e apresentou recurso administrativo, que não foi acatado pelo concedente, conforme se verifica no Oficio 502/2017/SDR/SEAD/CC/PR 'em vista do exaurimento da instância administrativa percorrida'.
5.	Por meio de Ofício (peça 2, p. 105-107 e 109-110) , a Caixa notificou a Sra. Lúcia Helena Schardong e o Instituto Morro da Cutia de Agroecologia para que regularizassem a prestação de contas do contrato de repasse ou devolvessem os recursos.
6.	Diante do não saneamento das irregularidades apontadas e da não devolução dos recursos, instaurou-se a Tomada de Contas Especial. No Relatório de Tomada de Contas Especial (peça 4, p. 127-133) conclui-se que o prejuízo importaria no valor parcial dos recursos repassados (R$ 71.949,00) , tendo sido imputada responsabilidade a Sra. Lúcia Helena Schardong, presidente do Instituto Morro da Cutia de Agroecologia no período de 2011 a 2016, e ao referido instituto, em razão da impugnação parcial de despesas realizadas pela contratada.
7.	O Relatório de Auditoria 78/2018 da Secretaria de Controle Interno da SG/PR (peça 4, p. 134-136) também chegou às mesmas conclusões. Após serem emitidos o Certificado de Auditoria, o Parecer do Dirigente e o Pronunciamento Ministerial (peça 4, p. 137-140 e 143) , o processo foi remetido a esse Tribunal.
8.	Na instrução de peça 5, analisando-se os documentos nos autos, concluiu-se pela necessidade de realização de citação dos responsáveis, nos termos seguintes:
a) realizar a citação da Sra. Lúcia Helena Schardong (CPF XXX.980.810-XX) , presidente do Instituto Morro da Cutia de Agroecologia (IMCA) no período de 12/7/2011 a 2016, solidariamente com o Instituto Morro da Cutia de Agroecologia - IMCA (CNPJ 00.375.555/000118) , com fundamento nos arts. 10, § 1º, e 12, inc. II, da Lei 8.443/1992, c/c o art. 202, inc. II, e § 1º, do RI/TCU, para que, no prazo de quinze dias, apresentem alegações de defesa e/ou recolham aos cofres do Tesouro Nacional, a quantia abaixo indicada, atualizada monetariamente a partir da respectiva data até o efetivo recolhimento, abatendo-se na oportunidade a quantia eventualmente ressarcida, na forma da legislação em vigor, em decorrência das irregularidades descritas abaixo:
	Data da ocorrência
	Valor original
	Crédito/Débito

	29/7/2011
	R$ 71.949,00
	D

Valor total do débito atualizado até 26/4/2019: R$ 112.234,79.
Irregularidade: não comprovação da boa e regular aplicação dos recursos desbloqueados e sacados relativos à segunda parcela do Contrato de Repasse 0278.785-54/2008 (Siafi 651564) , em razão das glosas abaixo especificadas:
a) Meta 2 (glosa de recursos federais no valor de R$ 2.324,16) : despesas com passagem aérea em favor do Sr. Manuel Amador sem que tenham sido apresentados relatório de viagem, convite ou qualquer documento que comprovasse sua presença em evento pertinente ao contrato de repasse;
b) Meta 3 (glosa de recursos federais no valor de R$ 233,60) : pagamento de diária à colaboradora Andrea Caroline Hartmann após a data de término do seminário ocorrido em Santo Antônio de Lisboa, distrito de Florianópolis/SC, embora ela tenha deixado a cidade às oito horas e trinta minutos do dia seguinte ao término do evento;
c) Meta 4 (glosa de recursos federais no valor de R$ 5.120,00) : emissão de notas fiscais nos dias 15 e 16 de maio de 2009, mais de 10 dias antes da realização do Seminário Nacional sobre Mercados de Terra, realizado no período de 29 de maio a 4 de julho de 2009;
d) Meta 6 (glosa de recursos federais no valor de R$ 64.659,40) : despesas relativas à cotação 8/2011, que deveriam ter sido realizadas para fins de elaboração de estudos da identificação de territórios do sul do Brasil, estudos de informações básicas para orientar a dinamização econômica e estudos sobre crédito do Pronaf de 2000 a 2009, mas que se referem a informações dos estados de Goiás, Mato Grosso, Mato Grosso do Sul e Distrito Federal, contrariando o disposto no termo de referência, segundo o qual os estudos seriam realizados na região sul do Brasil; e
e) Meta 7 (glosa de recursos federais no valor de R$ 259,60) : realização de despesas terrestres com Maria Luisa de Quadros sem que houvesse identificação do beneficiário nos recibos de taxi emitidos em Cuiabá e Várzea Grande/MT, além de comprovantes de passagens de ônibus interestadual emitidas no trecho Cuiabá/Alta Floresta, embora o evento tenha sido realizado na cidade de Pirenópolis/GO.
Dispositivos violados: parágrafo único do art. 70 da Constituição Federal; art. 145 do Decreto 93.872/1986; art. 56 da Portaria Interministerial MPOG/MF/CGU 127/2008.
Conduta: deixar de comprovar a boa e regular aplicação dos recursos desbloqueados e sacados relativos à segunda parcela do Contrato de Repasse 0278.785-54/2008 (Siafi 651564) , em razão das glosas abaixo especificadas:
a) Meta 2 (glosa de recursos federais no valor de R$ 2.324,16) : despesas com passagem aérea em favor do Sr. Manuel Amador sem que tenham sido apresentados relatório de viagem, convite ou qualquer documento que comprovasse sua presença em evento pertinente ao contrato de repasse;
b) Meta 3 (glosa de recursos federais no valor de R$ 233,60) : pagamento de diária à colaboradora Andrea Caroline Hartmann após a data de término do seminário ocorrido em Santo Antônio de Lisboa, distrito de Florianópolis/SC, embora ela tenha deixado a cidade às oito horas e trinta minutos do dia seguinte ao término do evento;
c) Meta 4 (glosa de recursos federais no valor de R$ 5.120,00) : emissão de notas fiscais nos dias 15 e 16 de maio de 2009, mais de 10 dias antes da realização do Seminário Nacional sobre Mercados de Terra, realizado no período de 29 de maio a 4 de julho de 2009;
d) Meta 6 (glosa de recursos federais no valor de R$ 64.659,40) : despesas relativas à cotação 8/2011, que deveriam ter sido realizadas para fins de elaboração de estudos da identificação de territórios do sul do Brasil, estudos de informações básicas para orientar a dinamização econômica e estudos sobre crédito do Pronaf de 2000 a 2009, mas que se referem a informações dos estados de Goiás, Mato Grosso, Mato Grosso do Sul e Distrito Federal, contrariando o disposto no termo de referência, segundo o qual os estudos seriam realizados na região sul do Brasil; e
e) Meta 7 (glosa de recursos federais no valor de R$ 259,60) : realização de despesas terrestres com Maria Luisa de Quadros sem que houvesse identificação do beneficiário nos recibos de taxi emitidos em Cuiabá e Várzea Grande/MT, além de comprovantes de passagens de ônibus interestadual emitidas no trecho Cuiabá/Alta Floresta, embora o evento tenha sido realizado na cidade de Pirenópolis/GO.
Nexo de causalidade: a não comprovação da boa e regular aplicação dos recursos desbloqueados e sacados relativos à segunda parcela do Contrato de Repasse 0278.785-54/2008 (Siafi 651564) , decorrente das glosas referentes às Metas 2, 3, 4, 6 e 7, resultou em dano ao Erário no valor de R$ 71.949,00.
Culpabilidade: Não há excludentes de ilicitude, de culpabilidade e de punibilidade; é razoável supor que a responsável tinha consciência da ilicitude de sua conduta; era exigível conduta diversa da praticada, qual seja, executar fielmente o objeto do contrato de repasse.
9.	Em cumprimento ao pronunciamento da unidade (peça 7) , foi efetuada a citação dos responsáveis, nos moldes adiante:
	Ofício
	Data do ofício
	Data de Recebimento do Ofício
	Destinatário
	Nome do Recebedor do Ofício
	Observação
	Fim do Prazo para defesa

	Edital 0470/2020-TCU/Seproc (peça 39) 
	13/4/2020
	---------------
	Instituto Morro da Cutia de Agroecologia (IMCA) 
	--------------
	Edital publicado no DOU de 28/4/2020 (peça 41) 
	12/5/2020

	Edital 0469/2020-TCU/Seproc (peça 40) 
	13/4/2020
	---------------
	Lúcia Helena Schardong
	--------------
	Edital publicado no DOU de 28/4/2020 (peça 42) 
	12/5/2020

10.	Transcorrido o prazo regimental, os responsáveis permaneceram silentes, devendo ser considerados revéis, nos termos do art. 12, §3º, da Lei 8.443/1992.
EXAME TÉCNICO
Da validade das notificações
11.	Preliminarmente, cumpre tecer breves considerações sobre a forma como são realizadas as comunicações processuais no TCU. A esse respeito, destacam-se o art. 179, do Regimento Interno do TCU (Resolução 155, de 4/12/2002) e o art. 4º, inciso III, § 1º, da Resolução TCU 170, de 30 de junho de 2004, in verbis:
Art. 179. A citação, a audiência ou a notificação, bem como a comunicação de diligência, farse-ão:
I - mediante ciência da parte, efetivada por servidor designado, por meio eletrônico, fac-símile, telegrama ou qualquer outra forma, desde que fique confirmada inequivocamente a entrega da comunicação ao destinatário;
II - mediante carta registrada, com aviso de recebimento que comprove a entrega no endereço do destinatário;
III - por edital publicado no Diário Oficial da União, quando o seu destinatário não for localizado
 (...) 
Art. 3º As comunicações serão dirigidas ao responsável, ou ao interessado, ou ao dirigente de órgão ou entidade, ou ao representante legal ou ao procurador constituído nos autos, com poderes expressos no mandato para esse fim, por meio de:
I - correio eletrônico, fac-símile ou telegrama;
II - servidor designado;
III - carta registrada, com aviso de recebimento;
IV - edital publicado no Diário Oficial da União, quando o seu destinatário não for localizado, nas hipóteses em que seja necessário o exercício de defesa.
Art. 4º. Consideram-se entregues as comunicações:
I - efetivadas conforme disposto nos incisos I e II do artigo anterior, mediante confirmação da ciência do destinatário;
II - realizadas na forma prevista no inciso III do artigo anterior, com o retorno do aviso de recebimento, entregue comprovadamente no endereço do destinatário;
III - na data de publicação do edital no Diário Oficial da União, quando realizadas na forma prevista no inciso IV do artigo anterior.
§ 1º O endereço do destinatário deverá ser previamente confirmado mediante consulta aos sistemas disponíveis ao Tribunal ou a outros meios de informação, a qual deverá ser juntada ao respectivo processo.
 (...) 
12.	Bem se vê, portanto, que a validade da citação via postal não depende de que o aviso de recebimento seja assinado pelo próprio destinatário da comunicação, o que dispensa, no caso em tela, a entrega do AR em 'mãos próprias'. A exigência da norma é no sentido de o Tribunal verificar se a correspondência foi entregue no endereço correto, residindo aqui a necessidade de certeza inequívoca. 
13.	Não é outra a orientação da jurisprudência do TCU, conforme se verifica dos julgados a seguir transcritos:
São válidas as comunicações processuais entregues, mediante carta registrada, no endereço correto do responsável, não havendo necessidade de que o recebimento seja feito por ele próprio (Acórdão 3648/2013-TCU-Segunda Câmara, Relator Ministro JOSÉ JORGE) ;
É prescindível a entrega pessoal das comunicações pelo TCU, razão pela qual não há necessidade de que o aviso de recebimento seja assinado pelo próprio destinatário. Entregandose a correspondência no endereço correto do destinatário, presume-se o recebimento da citação. (Acórdão 1019/2008-TCU-Plenário, Relator Ministro BENJAMIN ZYMLER) ;
As comunicações do TCU, inclusive as citações, deverão ser realizadas mediante Aviso de Recebimento - AR, via Empresa Brasileira de Correios e Telégrafos, bastando para sua validade que se demonstre que a correspondência foi entregue no endereço correto. (Acórdão 1526/2007-TCU-Plenário, Relator Ministro AROLDO CEDRAZ) .
14.	A validade do critério de comunicação processual do TCU foi referendada pelo Supremo Tribunal Federal, nos termos do julgamento do MS-AgR 25.816/DF, por meio do qual se afirmou a desnecessidade da ciência pessoal do interessado, entendendo-se suficiente a comprovação da entrega do 'AR' no endereço do destinatário:
Ementa: agravo regimental. Mandado de segurança. Desnecessidade de intimação pessoal das decisões do tribunal de contas da união. Art. 179 do regimento interno do TCU. Intimação do ato impugnado por carta registrada, iniciado o prazo do art. 18 da lei nº 1.533/51 da data constante do aviso de recebimento. Decadência reconhecida. Agravo improvido.
O envio de carta registrada com aviso de recebimento está expressamente enumerado entre os meios de comunicação de que dispõe o Tribunal de Contas da União para proceder às suas intimações.
O inciso II do art. 179 do Regimento Interno do TCU é claro ao exigir apenas a comprovação da entrega no endereço do destinatário, bastando o aviso de recebimento simples. 
Da revelia dos responsáveis
15.	A citação do Instituto Morro da Cutia de Agroecologia foi efetivada inicialmente no endereço que constava na base da Receita Federal (peças 10 e 43) e em outro endereço (peça 11) , mas os ofícios não foram recebidos (peças 15 e 17) . Posteriormente, foram realizadas novas tentativas de citação em endereço constante do Renach e em outros (peças 25-28) , mas os ofícios também não foram recebidos (peças 31-33 e 35) . Em razão das tentativas terem sido infrutíferas (peça 38) , houve citação por meio do Edital 470/2020-TCU/Seproc, de 13/4/2020, publicado no DOU de 28/4/2020 (peças 39 e 41) .
16.	A citação da Sra. Lúcia Helena Schardong foi efetivada inicialmente no endereço que constava no Renach (peças 13 e 43) e em outro endereço (peça 12 e 43) , mas os ofícios não foram recebidos (peça 14 e 16) . Posteriormente, foram realizadas novas tentativas de citação em outros endereços (peças 29-30) , mas os ofícios também não foram recebidos (peças 31-33 e 35) . Em razão das tentativas terem sido infrutíferas (peça 37) , houve citação por meio do Edital 469/2020-TCU/Seproc, de 13/4/2020, publicado no DOU de 28/4/2020 (peças 40 e 42) .
17.	Nos processos do TCU, a revelia não leva à presunção de que seriam verdadeiras todas as imputações levantadas contra os responsáveis, diferentemente do que ocorre no processo civil, em que a revelia do réu opera a presunção da verdade dos fatos narrados pelo autor. Dessa forma, a avaliação da responsabilidade do agente não pode prescindir da prova existente no processo ou para ele carreada. 
18.	Ao não apresentarem suas defesas, os responsáveis deixaram de produzir prova da regular aplicação dos recursos sob suas responsabilidades, em afronta às normas que impõem aos gestores públicos a obrigação legal de, sempre que demandados pelos órgãos de controle, apresentar os documentos que demonstrem a correta utilização das verbas públicas, a exemplo do contido no art. 93 do Decreto-Lei 200/1967: 'Quem quer que utilize dinheiros públicos terá de justificar seu bom e regular emprego na conformidade das leis, regulamentos e normas emanadas das autoridades administrativas competentes.'
19.	Mesmo as alegações de defesa não sendo apresentadas, considerando o princípio da verdade real que rege esta Corte, procurou-se buscar, em manifestações dos responsáveis na fase interna desta Tomada de Contas Especial, se havia algum argumento que pudesse ser aproveitado a favor deles.
20.	No entanto, os responsáveis não se manifestaram na fase interna, não havendo, assim, nenhum argumento que possa vir a ser analisado e posteriormente servir para afastar as irregularidades apontadas.
21.	Em se tratando de processo em que as partes interessadas não se manifestaram acerca das irregularidades imputadas, não há elementos para que se possa efetivamente aferir e reconhecer a ocorrência de boa-fé na conduta dos responsáveis, podendo este Tribunal, desde logo, proferir o julgamento de mérito pela irregularidade das contas, conforme os termos dos §§ 2º e 6º do art. 202 do Regimento Interno do TCU. (Acórdão 2064/2011-TCU-Primeira Câmara (relator: Ubiratan Aguiar) , 6.182/2011-TCU-1ª Câmara (relator: Weber de Oliveira) , 4.072/2010-TCU-1ª Câmara (Relator: Valmir Campelo) , 1.189/2009-TCU-1ª Câmara (Relator: Marcos Bemquerer) , 731/2008-TCU-Plenário (Relator: Aroldo Cedraz) .
22.	Dessa forma, os responsáveis devem ser considerados revéis, nos termos do art. 12, §3º, da Lei 8.443/1992.
Prescrição da Pretensão Punitiva
23.	Vale ressaltar que a pretensão punitiva do TCU, conforme Acórdão 1441/2016-TCU-Plenário, Relator: Benjamin Zymler, que uniformizou a jurisprudência acerca dessa questão, subordina-se ao prazo geral de prescrição indicado no art. 205 do Código Civil, que é de dez anos, contado da data de ocorrência da irregularidade sancionada, nos termos do art. 189 do Código Civil, sendo este prazo interrompido pelo ato que ordenar a citação, a audiência ou a oitiva dos responsáveis.
24.	No caso em exame, não ocorreu a prescrição, uma vez que as irregularidades sancionadas ocorreram em 30/1/2015, dia seguinte ao término do prazo para apresentação da prestação de contas, e as citações foram efetivadas por meio de editais, publicados no DOU de 28/4/2020 (peças 41 e 42) .
CONCLUSÃO
25.	Em face da análise promovida na seção 'Exame Técnico', verifica-se que os responsáveis não lograram comprovar a boa e regular aplicação dos recursos.
26.	Instados a se manifestarem, os responsáveis optaram pelo silêncio, configurando a revelia, nos termos do §3º, do art. 12, da Lei 8.443/1992.
27.	Tendo em vista que não constam dos autos elementos que permitam reconhecer a boa-fé dos responsáveis ou a ocorrência de outras excludentes de culpabilidade, sugere-se que as suas contas sejam julgadas irregulares, nos termos do art. 202, § 6º, do Regimento Interno do TCU, com a imputação do débito atualizado monetariamente e acrescido de juros de mora, nos termos do art. 202, §1º do Regimento Interno do TCU, descontado o valor eventualmente recolhido, com a aplicação da multa prevista no art. 57 da Lei 8.443/1992.
PROPOSTA DE ENCAMINHAMENTO
28.	Diante do exposto, submetem-se os autos à consideração superior, propondo:
considerar revéis os responsáveis Lúcia Helena Schardong (CPF XXX.980.810-XX) , presidente do Instituto Morro da Cutia de Agroecologia - IMCA (CNPJ 00.375.555/0001-18) , e Instituto Morro da Cutia de Agroecologia, para todos os efeitos, dando-se prosseguimento ao processo, com fulcro no art. 12, § 3º, da Lei 8.443/1992; 
julgar irregulares, nos termos dos arts. 1º, inciso I, 16, inciso III, alínea 'c', da Lei 8.443/1992, c/c os arts. 19 e 23, inciso III, da mesma Lei, as contas de Lúcia Helena Schardong (CPF XXX.980.810-XX) , presidente do Instituto Morro da Cutia de Agroecologia - IMCA (CNPJ 00.375.555/0001-18) , e do Instituto Morro da Cutia de Agroecologia, condenando-os solidariamente ao pagamento da importância a seguir especificada, atualizada monetariamente e acrescida dos juros de mora, calculada a partir da data discriminada até a data da efetiva quitação do débito, fixando-lhes o prazo de quinze dias, para que comprovem, perante o Tribunal, o recolhimento das referidas quantias aos cofres do Tesouro Nacional, nos termos do art. 23, inciso III, alínea 'a', da citada lei, c/c o art. 214, inciso III, alínea 'a', do Regimento Interno do TCU;
Quantificação do débito
	Data da ocorrência
	Valor original
	Crédito/Débito

	29/7/2011
	R$ 71.949,00
	D

Valor total do débito atualizado até 22/9/2020: R$ 130.619,92.
aplicar individualmente aos responsáveis Lúcia Helena Schardong e Instituto Morro da Cutia de Agroecologia, a multa prevista no art. 57 da Lei 8.443/1992 c/c o art. 267 do Regimento Interno do TCU, fixando-lhes o prazo de quinze dias, a contar da notificação, para que comprovem, perante o Tribunal (art. 214, III, alínea 'a', do Regimento Interno do TCU) , o recolhimento da dívida aos cofres do Tesouro Nacional, atualizada monetariamente desde a data do acórdão que vier a ser proferido por este Tribunal até a do efetivo recolhimento, se pagas após o vencimento, na forma da legislação em vigor;
autorizar, desde logo, a cobrança judicial das dívidas, caso não atendidas a notificação, na forma do disposto no art. 28, inciso II, da Lei 8.443/1992;
autorizar também, desde logo, se requerido, com fundamento no art. 26 da Lei 8.443, de 1992, c/c o art. 217, §§ 1º e 2º do Regimento Interno do TCU, o parcelamento da (s) dívida (s) em até 36 parcelas, incidindo, sobre cada parcela, corrigida monetariamente, os correspondentes acréscimos legais, fixando-lhe o prazo de quinze dias, a contar do recebimento da notificação, para comprovar, perante o Tribunal, o recolhimento da primeira parcela, e de trinta dias, a contar da parcela anterior, para comprovar os recolhimentos das demais parcelas, devendo incidir, sobre cada valor mensal, atualizado monetariamente, os juros de mora devidos, no caso do débito, na forma prevista na legislação em vigor, alertando os responsáveis de que a falta de comprovação do recolhimento de qualquer parcela importará o vencimento antecipado do saldo devedor, nos termos do § 2º do art. 217 do Regimento Interno deste Tribunal; 
enviar cópia do Acórdão a ser prolatado, bem como do Relatório e do Voto que o fundamentarem à Procuradoria da República no Estado do Rio Grande do Sul, nos termos do § 3º do art. 16 da Lei 8.443/1992, c/c o § 7º do art. 209 do Regimento Interno do TCU, para adoção das medidas cabíveis; e
g) enviar cópia do Acórdão que vier a ser proferido ao Ministério da Agricultura, Pecuária e Abastecimento e aos responsáveis, para ciência, informando que a presente deliberação, acompanhada do Relatório e do Voto que a fundamenta, está disponível para a consulta no endereço www.tcu.gov.br/acordaos, além de esclarecer que, caso requerido, o TCU poderá fornecer sem custos as correspondentes cópias, de forma impressa."
	É o relatório.

não há.

Subprocurador-geral Paulo Soares Bugarin.

TOMADA DE CONTAS ESPECIAL. NÃO COMPROVAÇÃO DAS DESPESAS REALIZADAS. REVELIA. CONTAS IRREGULARES. DÉBITO. MULTA.

TOMADA DE CONTAS ESPECIAL (TCE)

Secretaria de Controle Externo de Tomada de Contas Especial (SecexTCE).

Trata-se de tomada de contas especial instaurada pela Secretaria Especial da Agricultura Familiar e Desenvolvimento Agrário (Sead) em desfavor do Instituto Morro da Cutia de Agroecologia (IMCA) e de Lúcia Helena Schardong, presidente da entidade no período de 12/7/2011 a 2016, em razão da impugnação parcial de despesas relativas ao Contrato de Repasse 0278.785-54/2008 - Siafi 651564, firmado entre o Ministério do Desenvolvimento Agrário (MDA) , representado pela Caixa Econômica Federal, e o referido instituto, que teve por objeto a transferência de recursos financeiros da União com vistas a promover ações de conhecimento, divulgação, valorização e fortalecimento de iniciativas territoriais de conservação e manejo sustentável da agrobiodiversidade, para agregar valor e melhoria da renda, da segurança alimentar e nutricional e das condições de vida das famílias rurais, conforme plano de trabalho.
O contrato de repasse foi firmado no valor de R$ 249.100,00, à conta do concedente, e R$ 13.900,00, a título de contrapartida, totalizando R$ 263.000,00. Teve vigência de 30/12/2008 a 30/12/2009, sendo prorrogado por meio de termos aditivos até 30/12/2014. A prestação de contas deveria ser apresentada à contratante até trinta dias após o término da vigência do contrato de repasse ou da efetivação do último pagamento, o que ocorresse primeiro. Os recursos foram liberados mediante a ordem bancária 2009OB800123, de 23/4/2009, tendo sido desbloqueados R$ 177.151,00 em 8/5/2009 e R$ 71.949,00 em 29/7/2011.
O fundamento para a instauração da tomada de contas especial foi a não apresentação da documentação comprobatória das despesas glosadas, no valor de R$ 72.596,76, e a não devolução do referido valor. Em função de contrapartida, o débito referente aos recursos federais foi no valor histórico de R$ 71.949,00.
No âmbito desta Corte, o Instituto Morro da Cutia de Agroecologia e Lúcia Helena Schardong foram citados por deixar de comprovar a boa e regular aplicação dos recursos desbloqueados e sacados relativos à segunda parcela do citado contrato de repasse, com débito no valor histórico de R$ 71.949,00.
Apesar da regular citação, os responsáveis não compareceram aos autos. Dessa forma, a unidade instrutiva propõe considerá-los revéis, julgar suas contas irregulares e condená-los em débito e multa. O Ministério Público junto ao TCU anuiu a essa proposta.
Passo a decidir.
Aquiesço às propostas uníssonas.
Nos processos do TCU, a revelia não leva à presunção de que seriam verdadeiras todas as imputações levantadas contra os responsáveis, diferentemente do que ocorre no processo civil, em que a omissão do réu opera a presunção da verdade quanto aos fatos narrados pelo autor. Dessa forma, a avaliação da responsabilidade do agente não pode prescindir da prova existente no processo ou para ele carreada. 
Ao não apresentar suas defesas, os responsáveis deixaram de produzir prova da regular aplicação dos recursos sob sua responsabilidade, em afronta às normas que impõem aos gestores públicos a obrigação legal de, sempre que demandados pelos órgãos de controle, apresentar os documentos que demonstrem a correta utilização das verbas públicas, a exemplo do contido no art. 93 do Decreto-Lei 200/1967: "Quem quer que utilize dinheiros públicos terá de justificar seu bom e regular emprego na conformidade das leis, regulamentos e normas emanadas das autoridades administrativas competentes".
Mesmo as alegações de defesa não sendo apresentadas, considerando o princípio da verdade real, que rege esta Corte, a unidade instrutiva procurou buscar, em manifestações dos responsáveis na fase interna desta TCE, se havia algum argumento que pudesse ser aproveitado a seu favor. No entanto, também não se manifestaram na fase interna, não havendo, assim, nenhum argumento que possa vir a ser analisado e posteriormente servir para afastar as irregularidades apontadas.
Em se tratando de processo em que as partes interessadas não se manifestaram acerca das irregularidades imputadas, não há elementos para que se possa efetivamente aferir e reconhecer a ocorrência de boa-fé na conduta dos responsáveis.
Vale ressaltar que a pretensão punitiva do TCU, conforme o Acórdão 1441/2016-TCU-Plenário, relator ministro Benjamin Zymler, que uniformizou a jurisprudência acerca dessa questão, se subordina ao prazo geral de prescrição indicado no art. 205 do Código Civil, que é de dez anos, contado da data de ocorrência da irregularidade sancionada, nos termos do art. 189 do Código Civil, sendo este prazo interrompido pelo ato que ordenar a citação, a audiência ou a oitiva dos responsáveis.
No caso em exame, não ocorreu prescrição, porquanto as irregularidades sancionadas ocorreram em 30/1/2015, dia seguinte ao término do prazo para apresentação da prestação de contas, e as citações foram efetivadas por meio de editais publicados no DOU de 28/4/2020.
Portanto, as contas dos responsáveis devem ser julgadas irregulares, com imputação de débito e multa, a qual fixo em R$ 15.000,00 para cada qual.
	Ante o exposto, VOTO por que o Tribunal adote a minuta de deliberação que ora submeto à apreciação deste Colegiado.
TCU, Sala das Sessões Ministro Luciano Brandão Alves de Souza, em 20 de outubro de 2020.
ANA ARRAES 
Relatora